【裁判字號】    90,訴,208
【裁判日期】    920331
【裁判案由】    履行契約
【裁判全文】
臺灣臺東地方法院民事判決  九十年訴字第二○八號
    原      告  乙○○
    訴訟代理人  邱聰安律師
    被      告  台東縣台東地區農會
    法定代理人  甲○○
    訴訟代理人  李百峰律師
右當事人間請求履行契約事件，本院判決如左：
    主    文
原告之訴及假執行之聲請均駁回。
訴訟費用由原告負擔。
    事實及理由
壹：原告主張：訴外人翁進益分別向被告借貸新臺幣（下同）一千二百萬元，向原告
    借貸五百萬元，並以其所有臺東市鎮○段七三○、七一八地號土地（下稱系爭土
    地）及坐落於其上建物建號三七○號建物依序設定第一順位及第二順位抵押權登
    記予兩造以資擔保，屆期因翁進益無法清償，經被告聲請法院裁定准予拍賣抵押
    物，並進而強制執行，拍賣結果，由原告以七百三十六萬五千一百八十九元拍定
    取得，並經臺東縣稅捐稽徵處核定課徵土地增值稅二百八十六萬七千二百五十九
    元，果若如此分配，則被告只能受償約四百五十萬元而已，惟依土地稅法第三十
    九條之三前段規定，因拍定人即原告或債務人翁進益得向臺東縣稅捐稽處以系爭
    土地係農業用地為由申請免徵土地徵值稅，被告之代理人王振鴻遂請求原告前往
    辦理退稅，並聲稱辦好退稅後，願給付退稅金額三分之一予原告，原告遂於民國
    八十九年五月中旬與王振鴻達成協議，約定如原告與原債務人翁進益共同向臺東
    縣稅捐稽徵處申請免徵土地增值稅獲准，則被告得多受分配二百八十六萬七千二
    百五十九元，被告願給付其中三分之一，即九十五萬五千七百五十三元予原告，
    ，嗣原告依約於八十九年五月十九日向臺東縣稅捐稽徵處申請，經該處准予免徵
    系爭土地增值稅在案；又被告於八十九年五月二十日再度承諾，並蓋章於原告向
    被告所提出之申請書上，惟被告於八十九年六月間獲分配系爭二百八十六萬七千
    二百五十九元之退稅款後，其理事會竟決議拒絕給付，惟依被告八十九年七月二
    十一日以東區農會字第三三五號函覆原告略以：「台端申請有關土地增值稅分配
    」、「確定您是誠意配合」、「農會資產要處理財產必須依法定程序辦理，唯本
    屆代表會已結果，難以如願，為達成您我相互和諧共存原則下，希望農會相關部
    門專案向有關單位請示，取得法源好讓工作人員能夠順利完成任務」，及被告之
    理事會會議紀錄中之提案內容記載「‧‧‧主辦人不諳熟法規情況下，答應將所
    得之退稅款與第二順位（即原告）分配之，‧‧‧」、「倘若乙○○（即原告）
    不立切結書去申請，稅捐處亦不會同意退稅，迄今是干涉到農會財務處理無法進
    行，特呈請理事會審定之。」等語以觀，皆足證雙方確曾達成協議，只因退稅款
    經法院依程序先行抵償被告債權，成為農會財務，依農會財務處理辦法，並無適
    當會計科目可以據以為給付原告，因此，被告理事會以法令問題無法克服，而拖
    延未付，乃被告內部之問題，並不能作為不履行契約之理由；再原告與債務人翁
    進益為親戚，果若兩造無協議存在，原告不可能為被告之利益單獨去找債務人翁
    進益蓋章，據以辦理申請免徵土地徵值稅，故兩造間確有契約存在，爰依契約之
    法律關係提起本件訴訟等語，並聲明：（一）被告應給付原告九十五萬五千七百
    五十三元，及自起訴狀繕本送達被告翌日起至清償日止，按年息百分之五計算之
    利息，（二）願供擔保請准宣告假執行。
貳、被告則以：訴外人王振鴻雖為被告之職員，惟其僅為系爭房地聲請強制執行事件
    之代理人，並未經被告授權與原告進行協議有關本件被告財產處分行為，且被告
    依農會法第二條規定為法人，關於財產之處分或其他與會員權利、義務有關之重
    大事項，依農會法第三十七條第五款、第六款規定，更須經會員大會以全體會員
    三分之二以上出席，及出席人三分之二以上之決議行之，而本件高達九十五萬五
    千七百五十三元之金額，更非王振鴻所能擅自處分，亦非總幹事之職權所能為之
    行為，而原告所指申請書上內容均係原告所寫，雖蓋有被告信用部知本分部之戳
    章，惟該印章之作用在於寄對帳單給客戶及解繳款項時使用，惟均須另行加蓋主
    辦人之私章，因此在本件至多僅有收文之意思，並非對被告之申請內容予以承諾
    ，況原告係於八十九年五月十九日向臺東縣稅捐稽徵處申請免徵土地增值稅，翌
    日即五月二十日始向被告提出上開申請書，要求取得退稅款三分之一，且被告理
    事會之會議紀錄中雖有「主辦人（即王振鴻）不諳法規情況下，答應將所得之退
    稅款與第二順位分配之」之字句，但只是表示「向原告提議」之意，且從該紀錄
    中亦可知本件原告申請退稅款並未經被告理事會決議同意，足見並無兩造事先約
    定之事，又本件訴外人翁進益申請免徵土地增值稅之退稅款，可供抵充債務人翁
    進益對被告不足清償之債務，以免翁進益之其他財產或保證人再遭執行不足受償
    之部分，對債務人翁進益而言，亦屬有利，是債務人翁進益實有申請不課徵土地
    增值稅之動機及原因，益顯兩造並無契約存在，原告依契約訴請被告給付原告九
    十五萬五千七百五十三元及法定遲延利息為無理由等語，資為抗辯，並聲明：（
    一）原告之訴及假執行之聲請均駁回，（二）如受不利之判決，願供擔保請准宣
    告免為假執行。
參：得心證之理由：
一、原告主張：訴外人翁進益分別向被告及原告借貸一千二百萬元及五百萬元，並以
    其所有系爭土地及其上建物依序設定第一順位及第二順位抵押權登記予兩造，屆
    期因翁進益無法清償，經被告聲請法院裁定准予拍賣抵押物，並進而強制執行，
    拍賣結果，由原告以七百三十六萬五千一百八十九元拍定取得，並經臺東縣稅捐
    稽徵處核定課徵土地增值稅二百八十六萬七千二百五十九元，嗣原告於八十九年
    五月十九日以該土地係農業用地為由向臺東縣稅捐稽徵處申請免徵土地徵值稅，
    經該處函覆准予免徵土地增值稅在案，原告並於八十九年五月二十日出具申請書
    向被告請求給付上開退稅款之三分之一即九十五萬五千七百五十三元，惟被告於
    八十九年六月間獲分配系爭二百八十六萬七千二百五十九元之退稅款後，經提報
    其理事會討論給付被告申請書請求給付上開退稅款三分之一款項事宜，被告理事
    會開會後決議後函覆原告以「農會資產要處理財產必須依法定程序辦理，唯本屆
    代表會已結果，難以如願，為達成您我相互和諧共存原則下，希望農會相關部門
    專案向有關單位請示，取得法源好讓工作人員能夠順利完成任務」為由，拒絕給
    付原告上開退稅款中之三分之一之事實，為被告所不爭執，且有本院民事執行處
    八十九年五月十日東院雅民執地一二六三字第二一五三四號通知、原告向臺東縣
    稅捐稽徵處申請退稅之申請書、原告向被告申請退稅款三分之一之申請書、台東
    縣稅捐稽徵處八十九年五月二十二日八九東稅財字第一八四五九號函、台東地區
    農會八十九年七月二十一日東區農會字第三三五號函等件影本附卷可稽，自堪信
    為真實。
二、按當事人主張有利於己之事實者，就其事實有舉證之責任，民事訴訟法第二百七
    十七條前段定有明文。是請求履行債務之訴，除被告自認原告所主張債權發生原
    因之事實外，應先由原告就其主張此項事實，負舉證之責任，必須證明其為真實
    後，被告於其抗辯事實，始應負證明之責任，若原告先不能舉證，以證明自己主
    張之事實為真實，則被告就其抗辯事實即令不能舉證，或其所舉證據尚有疵累，
    亦應駁回原告之請求（最高法院十七年上字第九一七號、四十三年台上字第三七
    七號判例參照）。本件原告主張：訴外人王振鴻獲被告授權，以被告名義與其訂
    立契約，約定於原告向台東縣稅捐稽徵處申請免徵土地增值稅後，被告應給付退
    稅款之三分之一款項予原告，現被告既已獲分配上開退稅款，自應依約給付原告
    等語，為被告所否認，並辯稱：訴外人王振鴻僅為被告之職員，並未獲得被告授
    權與原告訂立給付退稅款三分之一之契約，且本件金額高達九十五萬五千七百五
    十三元，涉及被告財產之處分，依農會法須經會員大會決議通過，並非訴外人王
    振鴻所能擅自處分，兩造間並無所謂約定之契約存在等語，則依前開舉證責任分
    配之原則，原告對訴外人王振鴻已經獲被告授權與原告訂立契約，同意給付原告
    三分之一之退稅款一節，自應負舉證責任。經查：
（一）原告雖主張：伊於八十九年五月中旬與被告代理人王振鴻協商時，王振鴻主動
      提出要給伊退稅額三分之一，伊當時則要求一半，王振鴻表示其權限只有三分
      之一，故伊當天未答應他，伊回去考慮後，隔天才打電話給他承諾等語（見本
      院九十一年一月三日準備程序筆錄），惟查證人即原告之職員王振鴻證稱：系
      爭土地因為拍賣所分配之金額不足清償債務人翁進益積欠被告之債務，伊知道
      系爭土地為農用土地可以申請免徵增值稅，但因法律規定只有拍定人和債務人
      可以申請退稅，而原告是債務人翁進益之親戚，比較好講話，伊即向總幹事陳
      益南報告此事，總幹事乃指示先與原告協商退稅，如有結果，再提請被告理事
      會同意，伊就去找原告，請求其辦理申請退稅來抵償翁進益之債務，伊第一次
      與原告在被告知本分部洽談時，原告要求二分之一之退稅款作為申請退稅之代
      價，伊表示伊不能決定，必須回去向主管報告，並提交理事會決定，原告則表
      示要回去考慮，隔天原告打電話給伊求求三分之一之退稅款作為代價，伊仍表
      示無權決定，需要報告主管，並提報理事會同意始可，嗣伊曾口頭向信用部主
      管郭田村及總幹事陳益南報告此事，但並未簽請理事會討論，後來原告去辦理
      退稅，伊不知情，後原告在被告知本分會寫申請書時，打電話找伊，要求被告
      給付退稅款三分之一，伊仍告訴原告要循正常程序申請等語（見本院九十一年
      一月三日本院準備程序筆錄、九十一年四月十九日言詞辯論筆錄），證人即被
      告總幹事陳益南證稱：王振鴻曾打電話給伊，表示他正與原告商談退稅款之事
      ，伊表示此事可以談，但必須經過被告理事會同意才可決定，過了幾天，伊請
      郭田村撰擬一個提案給被告理事會，伊未告訴郭田村要如何寫，但郭田村寫完
      有給伊蓋章等語（見本院九十一年四月十九日言詞辯論筆錄）；證人即被告秘
      書兼信用部主任郭田村證稱：王振鴻事後才向伊報告曾找原告洽談申請退稅之
      事，嗣總幹事陳益南告訴伊王振鴻向他報告原告要求三分之一之退稅款，並要
      求伊將此事提請理事會同意，理事會會議紀錄中第十六議案說明第三項中之「
      主辦人」即王振鴻，且提案內容是總幹事將提案內容大要告訴伊，由伊來擬稿
      ，當時總幹事要求伊寫稿時提到是王振鴻答應原告要給原告三分之一退稅款，
      惟總幹事並未同意，且說要經過理事會同意才可等語（見同上筆錄）。查上開
      證人三人所述，互核相符，足見本件原告主張訴外人王振鴻業經被告授權以被
      告名義與伊就給付本件土地增值稅退稅款一事訂立契約一節，並無法證明。
（二）原告又主張：當初伊與王振鴻只有口頭約定，因伊不放心才再找王振鴻處理，
      王振鴻叫伊至被告知本分部辦理，伊至知本分部填好申請書並經被告蓋章承諾
      等語。惟查，證人即被告知本分部信用部主任朱麗華證稱：原告於八十九年五
      月二十日來知本分部找伊填寫申請書前，王振鴻有告訴伊說原告要來寫一份申
      請書，要伊收下申請書，並幫她拿去掛號，該申請書之內容是原告自己撰寫，
      伊僅告訴她格式，伊不清楚內容，原告寫完後要求伊開收據，伊不願意，所以
      才蓋信用部之通匯章，該章是表示知本分會收到匯款時所蓋之章，並非收文章
      ，收文章只有被告總會才會有，且通常該章是在大量收款時使用，而伊有告訴
      原告知本分部不收文件，要原告到總會去辦理云云（見同上筆錄），其證言雖
      可證明原告確有至被告知本分部信用部填寫申請書，惟因知本信用部主任並非
      與原告約定給付退稅款之人，並無權限代表被告承諾給付退稅款，且原告亦自
      承伊當日是去知本信用部申請給付退稅款，則既是申請，是否經被告承諾，亦
      非被告信用部主任一人可以決定，又上開申請書內容既為原告所親筆書寫，而
      其上又無記載任何被告承諾之文字，僅有「臺東縣臺東地區農會信用部知本分
      部」之戳章，亦無其他人簽名書寫任何足以認定有承諾之意思表示於其上，顯
      然上開戳章僅為收文而蓋用，尚難據以認定該戳章即為被告承諾該申請書之意
      思表示，是該申請書亦不足以作為兩造間已成立契約之證據，原告此部分之主
      張，自不足採信。
（三）原告再主張：依被告第六屆理事會第二十一次會議之會議紀錄所載，亦足認定
      兩造確有上開契約存在云云。惟查，上開八十九年七月十九日會議紀錄第十六
      議案說明第三、四項固記載：「三、法規明定，退農地增值稅可由拍買人或被
      拍賣人於法院確定後一個月內申請，否則以放棄論，由於主辦人認為請拍買人
      來申請可能性大，嗣因他要立切結書給稅捐處才能核准，因為主辦人（即訴外
      人王振鴻）不諳熟法規情況下，答應將所得之退稅款與第二順位分配之，但法
      院將退稅款沖銷本會債權，成為農會資產，因此無法抽出部份給乙○○（即原
      告）。四、倘若乙○○不立切結書去申請，稅捐處亦不會同意，迄今是干涉到
      農會財務處理無法進行，特呈理事會審定之。」等語，有上開會議紀錄附卷可
      稽，惟證人陳益南證稱：理事會會議紀錄第十六議案說明欄中提到主辦人同意
      退稅給原告等語，應是筆誤云云（見同上筆錄）；證人郭田村亦證稱：上開會
      議紀錄第十六議案中說明第三項所寫「答應」二字，是伊用詞錯誤等語（見同
      上筆錄），經核證人陳益南、郭田村二人所證相符，應可採信，且由上開「因
      為主辦人不諳熟法規情況下，答應將所得之退稅款與第二順位分配之」之記載
      觀之，充其量亦僅能證明主辦人即王振鴻曾答應原告將被告所得之退稅款給付
      部分予原告，並無法證明王振鴻曾獲被告授權，與原告簽訂給付部分退稅款予
      原告之契約。
（四）證人朱麗華雖證稱：王振鴻曾於八十九年五月中旬與原告在被告知本分部洽商
      退稅之事，伊有聽到王振鴻要原告接受三分之一退稅款之提議，伊未聽到原告
      向王振鴻要求二分之一之退稅款，且王振鴻與原告談完後有告訴伊大概可以退
      稅二百多萬元，並表示被告提議要給原告三分之一之退稅款，過幾天後，王振
      鴻才告訴伊說原告要求二分之一之退稅款，王振鴻當天並未表示是否與原告有
      談成退稅款之事，但在原告於八十九年五月二十日來知本分部找伊並填申請書
      前，王振鴻有告訴伊說原告要來寫一份申請書，要伊收下申請書，並拿去掛號
      ，該申請書之內容是原告自己寫的，伊不清楚內容云云（見同上筆錄），惟查
      ，證人朱麗華之證言中雖可證明王振鴻曾提議給付原告三分之一退稅款之要約
      ，惟並無法證明王振鴻就本件退稅款之協議是否獲有被告之授權，是證人朱麗
      華上開有利被告之證詞，尚不足以認定王振鴻是否就本件約定業已經過被告授
      權。
（五）綜上所述，原告既無法證明訴外人王振鴻經被告授權與原告訂立給付退稅款三
      分之一契約，且被告又已拒絕承認上開契約存在，則原告依契約之法律關係，
      請求被告給付系爭土地增值稅退稅款三分之一即九十五萬五千七百五十三元及
      法定遲延利息，為無理由，應予駁回，其假執行之聲請亦失所附麗，應併予駁
      回。
三、本件案事證已臻明確，兩造其餘攻擊防禦方法及舉證，核與本件判決結果不生影
    影，均毋庸再予審酌，併此敘明。
四、結論：本件原告之訴為無理由，依民事訴訟法第七十八條，判決如主文。
中      華      民      國    九十二    年      三      月  三十一    日
                                        臺灣臺東地方法院民事庭
                                            審判長法官  李昆曄
                                                  法官  林永村
                                                  法官  徐文瑞
右為正本係照原本作成。
如對本判決上訴須於判決送達後廿日內向本院提出上訴狀。
中      華      民      國    九十二    年      三      月    三十一    日
                                            法院書記官  陳敏捷


司法院資訊處製作；財團法人民間司法改革基金會備份。
